# Estéticas globales y locales

Hasta ahora hemos modificado diferentes estéticas como `shape`, `size` y `alpha`. Estas estéticas pueden especificarse dentro de la llamada a `ggplot()` o dentro de una capa particular, como `geom_point()`.

La diferencia radica en el alcance de las estéticas:

- Las estéticas definidas en `ggplot()` son **globales** y se heredan por todas las capas.
- Las estéticas definidas dentro de un `geom()` son **locales** y sólo afectan a esa capa.

## Estéticas globales

Estas son como las que ya hemos usado: las variables `bill_len`, `bill_dep` y `species` se definen dentro de `ggplot()`. Por lo tanto, cualquier capa añadida posteriormente heredará estas estéticas.

```{r, warning=FALSE, message=FALSE}
library(ggplot2)

ggplot(
  data = penguins,
  aes(
    x = bill_len,
    y = bill_dep,
    color = species
  )
) +
  geom_point(size = 2) +
  labs(title = "Color heredado por todas las capas")
```

## Estéticas locales

También podemos especificar las estéticas dentro de una capa. En este caso, sólo esa capa utilizará dichas estéticas.

```{r, message=FALSE, warning=FALSE}
ggplot(data = penguins) +
  geom_point(
    aes(
      x = bill_len,
      y = bill_dep,
      color = species
    ),
    size = 2
  ) +
  labs(title = "Las estéticas se definen dentro de geom_point()")
```

En ambos casos obtenemos la misma figura. La diferencia se hace evidente cuando utilizamos varias capas.

## Herencia de estéticas

Retomemos el caso en el que añadimos una línea de tendencia además de los puntos.

```{r, warning=FALSE, message=FALSE}
ggplot(
  data = penguins,
  aes(
    x = bill_len,
    y = bill_dep,
    color = species
  )
) +
  geom_point(alpha = 0.7) +
  geom_smooth(se = FALSE)
```

Como `color = species` fue definido de forma global, tanto los puntos como las líneas se colorean según la especie.

Si queremos que sólo los puntos tengan colores diferentes y que la línea de ajuste sea única, podemos definir el color únicamente en `geom_point()`.

```{r}
ggplot(
  data = penguins,
  aes(
    x = bill_len,
    y = bill_dep
  )
) +
  geom_point(
    aes(color = species),
    alpha = 0.7
  ) +
  geom_smooth(
    color = "black",
    se = FALSE
  )
```

Ahora el color depende de la especie únicamente para los puntos, mientras que la línea de tendencia se calcula usando todos los datos y aparece en negro.

::: {.callout-tip}
## Regla general

- Colocar dentro de `ggplot()` las estéticas que serán compartidas por varias capas.
- Colocar dentro de cada `geom()` las estéticas que sólo deban afectar a esa capa.

Esta forma de trabajar permite construir gráficos complejos de manera modular y es una de las principales ventajas de **ggplot2**.
:::


Podemos colocar también el estético de `shape` dentro de las geometrías y asociarlo a una variable.

```{r, warning=FALSE, message=FALSE}
ggplot(
  data = penguins,
  aes(
    x = bill_len,
    y = bill_dep
  )
) +
  geom_point(
    aes(shape = species),
    alpha = 0.7
  )
```

O incluso usar el tamaño y alfa para variables continuas.


```{r, warning=FALSE, message=FALSE}
ggplot(
  data = penguins,
  aes(
    x = bill_len,
    y = bill_dep
  )
) +
  geom_point(
    aes(size = body_mass, alpha = flipper_len)
  )+
  labs(title = "Tamaño y alpha usando variables continuas")
```

