# Construyendo gráficas capa por capa

Una de las ideas más poderosas de `ggplot2` es que las gráficas se construyen agregando capas. Comenzamos con los datos, después indicamos qué variables queremos representar y finalmente elegimos cómo mostrar la información.

Primero cargamos el paquete de `ggplot2`

```{r}
library(ggplot2)
```

## Primera capa: los datos

Toda gráfica comienza indicando qué conjunto de datos utilizaremos.

```{r}
ggplot(data = penguins)
```

Todavía no aparece ninguna figura, porque aún no hemos especificado qué variables queremos representar.

## Segunda capa: las estéticas

Las estéticas (`aes`) indican qué variables del conjunto de datos estarán asociadas a los ejes, colores, tamaños, etc.

```{r}
ggplot(
  data = penguins,
  aes(
    x = bill_len,
    y = bill_dep
  )
)
```

Aunque ya definimos los ejes, todavía falta indicar cómo representar los datos.

## Tercera capa: la geometría

Las geometrías (`geom_`) determinan el tipo de gráfico. Para dos variables numéricas, una opción es un diagrama de dispersión (no es una regla).

```{r, warning=FALSE, message=FALSE}
ggplot(
  data = penguins,
  aes(
    x = bill_len,
    y = bill_dep
  )
) +
  geom_point()
```

Ahora cada observación se representa mediante un punto.

## Cuarta capa: agregar color

Podemos incorporar una variable categórica para distinguir grupos.

```{r, message=FALSE, warning=FALSE}
ggplot(
  data = penguins,
  aes(
    x = bill_len,
    y = bill_dep,
    color = species
  )
) +
  geom_point()
```

Los colores permiten identificar las diferentes especies de pingüinos.

## Quinta capa: modificar la apariencia

Las capas también permiten cambiar propiedades visuales.

```{r, warning=FALSE, message=FALSE}
ggplot(
  data = penguins,
  aes(
    x = bill_len,
    y = bill_dep,
    color = species
  )
) +
  geom_point(size = 2, alpha = 0.7)
```

-   `size` controla el tamaño de los puntos.
-   `alpha` controla la transparencia.

## Sexta capa: etiquetas

Una gráfica debe ser fácil de interpretar. Podemos añadir títulos y etiquetas a los ejes.

```{r, warning=FALSE, message=FALSE}
ggplot(
  data = penguins,
  aes(
    x = bill_len,
    y = bill_dep,
    color = species
  )
) +
  geom_point(size = 2, alpha = 0.7) +
  labs(
    title = "Medidas del pico de los pingüinos",
    x = "Longitud del pico (mm)",
    y = "Profundidad del pico (mm)",
    color = "Especie"
  )
```

## Séptima capa: temas

Finalmente, podemos modificar la apariencia general de la figura.

```{r, message=FALSE, warning=FALSE}
ggplot(
  data = penguins,
  aes(
    x = bill_len,
    y = bill_dep,
    color = species
  )
) +
  geom_point(size = 2, alpha = 0.7) +
  labs(
    title = "Medidas del pico de los pingüinos",
    x = "Longitud del pico (mm)",
    y = "Profundidad del pico (mm)",
    color = "Especie"
  ) +
  theme_minimal()
```

::: callout-tip
## La idea principal

En `ggplot2`, una gráfica se construye sumando capas:

`ggplot(datos)} + aes() + geom_() +otras capas`

Cada nueva capa añade información o modifica la apariencia de la figura, permitiendo construir visualizaciones complejas de manera gradual.
:::

:::: callout-note
## Ejercicio

Realiza un plot para tratar de responder a las siguientes preguntas:

¿Existe alguna relación entre la longitud del pico y la longitud de la aleta?

¿La longitud del pico incrementa con la longitud de la aleta?

::: {.callout-tip collapse="true" icon="false"}
## Solución

```{r, message=FALSE, warning=FALSE}
ggplot(
  data = penguins,
  aes(
    x = bill_len,
    y = flipper_len
  )
) +
  geom_point(size = 2, alpha = 0.7) +
  labs(
    title = "Relación entre la longitud del pico y aleta de los pingüinos",
    x = "Longitud del pico (mm)",
    y = "Longitud de la aleta (mm)"
  ) +
  theme_minimal()
```

:::
::::
