# Estéticas y escalas en ggplot2

Además de elegir el tipo de gráfica, podemos utilizar propiedades visuales para representar información adicional. Estas propiedades reciben el nombre de **estéticas** (*aesthetics*) y permiten asociar variables con colores, formas, tamaños o transparencia.

## ¿Qué son las estéticas?

Las estéticas establecen una correspondencia entre las variables del conjunto de datos y características visuales de la gráfica.

Las más comunes son:

-   `x` y `y`: posición en los ejes.
-   `color`: color de puntos o líneas.
-   `shape`: forma de los puntos.
-   `size`: tamaño.
-   `alpha`: transparencia.

Por ejemplo:

```{r, message=FALSE, warning=FALSE}
library(ggplot2)

ggplot(
  penguins,
  aes(
    x = bill_len,
    y = bill_dep,
    color = species
  )
) +
  geom_point(size = 2, alpha = 0.7) +
  labs(
    title = "Relación entre la longitud del pico y aleta de los pingüinos",
    x = "Longitud del pico (mm)",
    y = "Longitud de la aleta (mm)"
  ) +
  theme_minimal()
```

En este caso, el color está determinado por la variable `species`.

------------------------------------------------------------------------

## Colores

El color es una de las estéticas más útiles en una gráfica. Nos permite:

-   distinguir grupos;
-   representar valores numéricos;
-   resaltar patrones;
-   mejorar la comunicación visual.

En `ggplot2`, el color puede usarse de dos formas principales:

1.  **Como una estética mapeada a una variable**, dentro de `aes()`.
2.  **Como una propiedad fija**, fuera de `aes()`.

```{r, message=FALSE, warning=FALSE}
library(dplyr)
```

### Color como estética

Cuando colocamos `color` dentro de `aes()`, le estamos diciendo a `ggplot2` que el color depende de una variable del conjunto de datos.

```{r, message=FALSE, warning=FALSE}
ggplot(
  penguins,
  aes(
    x = bill_len,
    y = flipper_len,
    color = species
  )
) +
  geom_point(size = 2, alpha = 0.7) +
  labs(
    title = "Relación entre la longitud del pico y aleta de los pingüinos",
    x = "Longitud del pico (mm)",
    y = "Longitud de la aleta (mm)"
  ) +
  theme_minimal()
```

En este caso, cada especie aparece con un color diferente. Esto facilita comparar si las especies se agrupan de manera distinta según la longitud del pico y la longitud de la aleta.

También podemos agregar una tendencia por especie:

```{r, message=FALSE, warning=FALSE}
ggplot(
  penguins,
  aes(
    x = bill_len,
    y = flipper_len,
    color = species
  )
) +
  geom_point(size = 2, alpha = 0.7) +
  geom_smooth(method = "lm") +
  labs(
    title = "Relación entre la longitud del pico y aleta de los pingüinos",
    x = "Longitud del pico (mm)",
    y = "Longitud de la aleta (mm)"
  ) +
  theme_minimal()
  
```

Aquí el color no solamente afecta a los puntos, sino también a las líneas de tendencia.

### Color fijo

Si queremos que todos los puntos tengan el mismo color, el argumento debe ir fuera de `aes()`.

```{r, message=FALSE, warning=FALSE}
ggplot(
  penguins,
  aes(
    x = bill_len,
    y = flipper_len
  )
) +
  geom_point(size = 2, alpha = 0.7, color = "steelblue") +
  labs(
    title = "Relación entre la longitud del pico y aleta de los pingüinos",
    x = "Longitud del pico (mm)",
    y = "Longitud de la aleta (mm)"
  ) +
  theme_minimal()
```

::: callout-important
Dentro de `aes()` usamos variables del conjunto de datos.

Fuera de `aes()` usamos valores fijos.
:::

### Guardar una gráfica como objeto

Una práctica común es guardar una gráfica base y después agregarle nuevas capas.

```{r, message=FALSE, warning=FALSE}
p_penguins <- ggplot(
  penguins,
  aes(
    x = bill_len,
    y = bill_dep,
    color = species
  )
) +
  geom_point(size = 2, alpha = 0.8) +
  labs(
    title = "Medidas del pico de los pingüinos",
    x = "Longitud del pico (mm)",
    y = "Profundidad del pico (mm)",
    color = "Especie"
  )

p_penguins
```

Ahora podemos reutilizar `p_penguins` y modificar únicamente la escala de color.

### Cambiar colores manualmente

Por defecto, `ggplot2` asigna colores automáticamente. Sin embargo, podemos elegir colores específicos con `scale_color_manual()`.

```{r, message=FALSE, warning=FALSE}
p_penguins +
  scale_color_manual(
    values = c(
      "Adelie" = "grey40",
      "Chinstrap" = "orange",
      "Gentoo" = "skyblue"
    )
  )
```

Esto es útil cuando queremos usar colores más contrastantes o una paleta específica.

::: callout-note
También existe `scale_fill_manual()`, que se usa cuando la estética es `fill`, por ejemplo en barras, histogramas, diagramas de caja o violines.
:::

### Color para variables numéricas

El color no solamente sirve para variables categóricas. También puede representar variables numéricas.

```{r, message=FALSE, warning=FALSE}
ggplot(
  penguins,
  aes(
    x = bill_len,
    y = bill_dep,
    color = body_mass
  )
) +
  geom_point(size = 2) +
  labs(
    title = "Medidas del pico de los pingüinos",
    x = "Longitud del pico (mm)",
    y = "Profundidad del pico (mm)",
    color = "Masa corporal (g)"
  )
```

En este caso, el color representa una escala continua: pingüinos con menor o mayor masa corporal.

### Gradientes de color

Podemos controlar el gradiente usando `scale_color_gradient()`.

```{r, message=FALSE, warning=FALSE}
ggplot(
  penguins,
  aes(
    x = bill_len,
    y = bill_dep,
    color = body_mass
  )
) +
  geom_point(size = 2) +
  scale_color_gradient(
    low = "lightblue",
    high = "darkblue"
  ) +
  labs(
    title = "Medidas del pico de los pingüinos",
    x = "Longitud del pico (mm)",
    y = "Profundidad del pico (mm)",
    color = "Masa corporal (g)"
  )
```

También podemos usar una transformación, por ejemplo `log10`, si los valores tienen una escala muy desigual.

```{r, message=FALSE, warning=FALSE}
ggplot(
  penguins,
  aes(
    x = bill_len,
    y = bill_dep,
    color = log10(body_mass)
  )
) +
  geom_point(size = 2) +
  scale_color_gradient(
    low = "blue",
    high = "red"
  ) +
  labs(
    title = "Medidas del pico de los pingüinos",
    x = "Longitud del pico (mm)",
    y = "Profundidad del pico (mm)",
    color = "log10(masa corporal)"
  )
```

### Gradientes con punto medio

Cuando queremos mostrar valores por debajo y por encima de un punto de referencia, podemos usar `scale_color_gradient2()`.

```{r, message=FALSE, warning=FALSE}
ggplot(
  penguins,
  aes(
    x = bill_len,
    y = bill_dep,
    color = body_mass
  )
) +
  geom_point(size = 2) +
  scale_color_gradient2(
    low = "blue",
    mid = "white",
    high = "red",
    midpoint = mean(penguins$body_mass, na.rm = TRUE)
  ) +
  labs(
    title = "Medidas del pico de los pingüinos",
    x = "Longitud del pico (mm)",
    y = "Profundidad del pico (mm)",
    color = "Masa corporal (g)"
  )
```

Este tipo de escala es útil cuando hay un valor central importante, por ejemplo cero, un promedio o una referencia biológica.

### Usar paletas de colores

En lugar de elegir colores manualmente, podemos usar paletas ya diseñadas.

Una opción común es el paquete `RColorBrewer`.

```{r, message=FALSE, warning=FALSE, fig.dim=c(8,12)}
library(RColorBrewer)

display.brewer.all()
```

Para una variable categórica, podemos usar `scale_color_brewer()`.

```{r, message=FALSE, warning=FALSE}
p_penguins +
  scale_color_brewer(palette = "Dark2")
```

### Paletas viridis

Las paletas `viridis` son muy útiles porque suelen funcionar bien en escala de grises y son más accesibles para personas con distintos tipos de daltonismo.

Para variables categóricas usamos `scale_color_viridis_d()`.

```{r, message=FALSE, warning=FALSE}
p_penguins +
  scale_color_viridis_d()
```

La `d` viene de *discrete*, porque `species` es una variable categórica.

Para variables continuas usamos `scale_color_viridis_c()`.

```{r, message=FALSE, warning=FALSE}
ggplot(
  penguins,
  aes(
    x = bill_len,
    y = bill_dep,
    color = body_mass
  )
) +
  geom_point(size = 2) +
  scale_color_viridis_c() +
  labs(
    color = "Masa corporal (g)"
  )
```

La `c` viene de *continuous*, porque `body_mass` es una variable numérica.

::: callout-tip
Como regla práctica:

-   usa `scale_color_viridis_d()` para grupos o categorías;
-   usa `scale_color_viridis_c()` para variables numéricas continuas.
:::

### Escala de grises

A veces necesitamos figuras que funcionen bien impresas en blanco y negro.

Para variables categóricas:

```{r, message=FALSE, warning=FALSE}
p_penguins +
  scale_color_grey()
```

Para variables continuas:

```{r, message=FALSE, warning=FALSE}
ggplot(
  penguins,
  aes(
    x = bill_len,
    y = bill_dep,
    color = body_mass
  )
) +
  geom_point(size = 2) +
  scale_color_gradient(
    low = "grey85",
    high = "black"
  ) +
  labs(
    color = "Masa corporal (g)"
  )
```

### Una nota sobre accesibilidad

No todas las combinaciones de colores son igualmente fáciles de interpretar. Algunas paletas pueden ser confusas para personas con daltonismo o pueden perder información al imprimirse en escala de grises.

Por eso, cuando la gráfica sea para comunicación pública, artículos o presentaciones, conviene usar paletas accesibles como `viridis`.

```{r, message=FALSE, warning=FALSE}
p_penguins +
  scale_color_viridis_d() +
  labs(
    title = "Medidas del pico de los pingüinos",
    subtitle = "Colores por especie usando una paleta accesible",
    x = "Longitud del pico (mm)",
    y = "Profundidad del pico (mm)",
    color = "Especie"
  ) +
  theme_minimal()
```

El color puede usarse para comunicar distintos tipos de información:

| Objetivo | Función útil |
|------------------------------------|------------------------------------|
| Asignar color por grupo | `aes(color = variable)` |
| Usar un color fijo | `geom_point(color = "steelblue")` |
| Elegir colores manualmente | `scale_color_manual()` |
| Representar una variable numérica | `aes(color = variable_numerica)` |
| Crear un gradiente | `scale_color_gradient()` |
| Usar un gradiente con punto medio | `scale_color_gradient2()` |
| Usar paletas predefinidas | `scale_color_brewer()` |
| Usar paletas accesibles | `scale_color_viridis_d()` / `scale_color_viridis_c()` |
| Usar escala de grises | `scale_color_grey()` |

::: callout-note
Una página que contiene muchas paletas de colores y varias paletas accesibles es la siguietne:

https://r-charts.com/color-palettes/

:::

------------------------------------------------------------------------

## Forma de los puntos

La estética `shape` permite distinguir grupos mediante símbolos diferentes.

```{r, message=FALSE, warning=FALSE}
ggplot(
  penguins,
  aes(
    x = bill_len,
    y = bill_dep,
    shape = species
  )
) +
  geom_point()
```

Incluso podemos combinar color y forma:

```{r, message=FALSE, warning=FALSE}
ggplot(
  penguins,
  aes(
    x = bill_len,
    y = bill_dep,
    color = species,
    shape = species
  )
) +
  geom_point()
```

------------------------------------------------------------------------

## Tamaño

La estética `size` es especialmente útil para variables numéricas.

```{r, message=FALSE, warning=FALSE}
ggplot(
  penguins,
  aes(
    x = bill_len,
    y = bill_dep,
    size = body_mass
  )
) +
  geom_point()
```

Los pingüinos con mayor masa corporal aparecen representados por puntos más grandes.

También podemos fijar un tamaño constante:

```{r, message=FALSE, warning=FALSE}
ggplot(
  penguins,
  aes(
    x = bill_len,
    y = bill_dep
  )
) +
  geom_point(size = 3)
```

------------------------------------------------------------------------

## Transparencia

La transparencia se controla mediante el parámetro `alpha`, cuyos valores están entre 0 y 1.

```{r, message=FALSE, warning=FALSE}
ggplot(
  penguins,
  aes(
    x = bill_len,
    y = bill_dep
  )
) +
  geom_point(alpha = 0.4)
```

Valores pequeños producen puntos más transparentes.

La transparencia es útil cuando existen muchos datos y varios puntos se superponen.

------------------------------------------------------------------------

## Combinando varias estéticas

Podemos utilizar varias estéticas simultáneamente.

```{r, message=FALSE, warning=FALSE}
ggplot(
  penguins,
  aes(
    x = bill_len,
    y = bill_dep,
    color = species,
    shape = species,
    size = body_mass
  )
) +
  geom_point(alpha = 0.7)
```

Cada estética añade una dimensión adicional de información.

------------------------------------------------------------------------

## Escalas de los ejes

En ocasiones es necesario modificar los límites o las marcas de los ejes.

### Cambiar los límites

```{r, message=FALSE, warning=FALSE}
ggplot(
  penguins,
  aes(
    x = bill_len,
    y = bill_dep
  )
) +
  geom_point() +
  xlim(30, 60) +
  ylim(12, 22)
```

### Utilizando `scale_x_continuous()`

```{r, message=FALSE, warning=FALSE}
ggplot(
  penguins,
  aes(
    x = bill_len,
    y = bill_dep
  )
) +
  geom_point() +
  scale_x_continuous(
    limits = c(30, 60),
    breaks = seq(30,60,5)
  )
```

Aquí:

-   `limits` controla el intervalo mostrado.
-   `breaks` determina las marcas del eje.

### Modificando ambos ejes

```{r, message=FALSE, warning=FALSE}
ggplot(
  penguins,
  aes(
    x = bill_len,
    y = bill_dep
  )
) +
  geom_point() +
  scale_x_continuous(
    breaks = seq(30,60,5)
  ) +
  scale_y_continuous(
    breaks = seq(12,22,2)
  )
```

------------------------------------------------------------------------

## Resumen

Las estéticas permiten representar información mediante propiedades visuales:

| Estética | Representa    |
|----------|---------------|
| `x`, `y` | Posición      |
| `color`  | Color         |
| `shape`  | Forma         |
| `size`   | Tamaño        |
| `alpha`  | Transparencia |

Las escalas permiten controlar cómo se muestran los valores sobre los ejes y cómo se traducen las variables a elementos visuales.

En conjunto, las estéticas y las escalas hacen posible construir gráficas más informativas y fáciles de interpretar.
