# Facetas

En ocasiones es útil separar una gráfica en varios paneles para comparar grupos de datos. En `ggplot2`, esto se logra mediante las funciones `facet_wrap()` y `facet_grid()`, las cuales generan una colección de gráficas con la misma estructura, pero para diferentes subconjuntos de los datos.

Reutilicemos nuestro plot base:

```{r, warning=FALSE, message=FALSE}
library(ggplot2)

p <- ggplot(
  penguins,
  aes(
    x = bill_len,
    y = bill_dep,
    color = species
  )
) +
  geom_point(alpha = 0.7) +
  labs(
    x = "Longitud del pico (mm)",
    y = "Profundidad del pico (mm)",
    color = "Especie"
  ) +
  theme_minimal()

p
```

## `facet_wrap()`

La función `facet_wrap()` divide la gráfica según una sola variable categórica y organiza automáticamente los paneles en filas y columnas.

Por ejemplo, podemos crear una gráfica para cada isla:

```{r, warning=FALSE, message=FALSE}
p +
  facet_wrap(~ island)
```

Cada panel contiene únicamente los pingüinos correspondientes a una isla.

También podemos controlar el número de columnas:

```{r, warning=FALSE, message=FALSE}
p +
  facet_wrap(~ species, ncol = 1)
```

En este caso obtenemos una gráfica para cada especie, acomodadas en una sola columna.

::: {.callout-note}
## Nota

`facet_wrap()` es útil cuando queremos dividir los datos según una sola variable.
:::

## `facet_grid()`

La función `facet_grid()` permite organizar los paneles en una cuadrícula determinada por dos variables. Una variable define las filas y la otra las columnas.

Por ejemplo, podemos separar por sexo y por isla:

```{r, warning=FALSE, message=FALSE}
p +
  facet_grid(sex ~ island)
```

Aquí:

- las filas corresponden al sexo;
- las columnas corresponden a la isla.

Cada panel muestra únicamente las observaciones que pertenecen a esa combinación de categorías.

También es posible utilizar una sola dimensión y dejar que la escala del eje $y$ cambie entre las facetas:

```{r, warning=FALSE, message=FALSE}
p +
  facet_grid(~ island, scales = "free")
```

lo cual produce una fila con una columna por isla.

O bien,

```{r, warning=FALSE, message=FALSE}
p +
  facet_grid(species ~ .)
```

para obtener una columna con una fila por especie.

::: {.callout-tip}
## ¿Cuándo usar cada una?

- `facet_wrap()` se utiliza cuando queremos dividir los datos según una sola variable y dejar que `ggplot2` organice automáticamente los paneles.

- `facet_grid()` es útil cuando queremos comparar simultáneamente dos variables categóricas, una en las filas y otra en las columnas.
:::