# Algunas geometrías básicas

Una de las principales ventajas de `ggplot2` es que podemos representar los mismos datos de distintas maneras simplemente cambiando la geometría (`geom`). Cada geometría está diseñada para resaltar diferentes características de los datos.

Primero cargamos nuestro gráfica base:

```{r, warning=FALSE, message=FALSE}
library(ggplot2)


p <- ggplot(
  penguins,
  aes(
    x = bill_len,
    y = bill_dep,
    color = species
  )
) +
  theme_minimal() +
  labs(
    x = "Longitud del pico (mm)",
    y = "Profundidad del pico (mm)",
    color = "Especie"
  )
```

## Gráfica de dispersión

La geometría más común para estudiar la relación entre dos variables numéricas es `geom_point()`.

```{r, warning=FALSE, message=FALSE}
p +
  geom_point(alpha = 0.7) +
  ggtitle("geom_point()")
```

## Etiquetas de texto

Podemos sustituir los puntos por texto utilizando `geom_text()`. Aquí usamos la especie como etiqueta.

```{r, warning=FALSE, message=FALSE}
ggplot(
  penguins,
  aes(
    x = bill_len,
    y = bill_dep,
    label = species,
    color = species
  )
) +
  geom_text() +
  theme_minimal() +
  ggtitle("geom_text()")
```

## Líneas

Si ordenamos las observaciones por longitud del pico, podemos unirlas mediante líneas.

```{r, warning=FALSE, message=FALSE}
ggplot(
  penguins,
  aes(
    x = bill_len,
    y = bill_dep,
    color = species
  )
) +
  geom_line() +
  theme_minimal() +
  ggtitle("geom_line()")
```

::: {.callout-warning}
Las líneas suelen utilizarse para series de tiempo o datos con un orden natural. En este ejemplo se muestran únicamente para ilustrar la geometría.
:::

## Curvas suavizadas

Una forma común de visualizar tendencias es mediante `geom_smooth()`.

```{r, warning=FALSE, message=FALSE}
p +
  geom_point(alpha = 0.5) +
  geom_smooth(se = FALSE) +
  ggtitle("geom_smooth()")
```

## Histogramas

Para estudiar la distribución de una variable podemos utilizar histogramas.

```{r, warning=FALSE, message=FALSE}
ggplot(
  penguins,
  aes(
    x = bill_len,
    fill = species
  )
) +
  geom_histogram(
    bins = 30,
    alpha = 0.7
  ) +
  theme_minimal() +
  ggtitle("geom_histogram()")
```

## Diagramas de caja

Los diagramas de caja resumen la distribución de una variable y facilitan la comparación entre grupos.

```{r, warning=FALSE, message=FALSE}
ggplot(
  penguins,
  aes(
    x = species,
    y = bill_len,
    fill = species
  )
) +
  geom_boxplot() +
  theme_minimal() +
  ggtitle("geom_boxplot()")
```

## Diagramas de violín

Una alternativa al diagrama de caja es el diagrama de violín, que muestra la forma de la distribución.

```{r, warning=FALSE, message=FALSE}
ggplot(
  penguins,
  aes(
    x = species,
    y = bill_len,
    fill = species
  )
) +
  geom_violin() +
  theme_minimal() +
  ggtitle("geom_violin()")
```

## Barras

También podemos representar el número de observaciones de cada especie.

```{r, warning=FALSE, message=FALSE}
ggplot(
  penguins,
  aes(
    x = species,
    fill = species
  )
) +
  geom_bar() +
  theme_minimal() +
  ggtitle("geom_bar()")
```

## Densidades

Las curvas de densidad permiten comparar distribuciones de forma suave.

```{r, warning=FALSE, message=FALSE}
ggplot(
  penguins,
  aes(
    x = bill_len,
    fill = species
  )
) +
  geom_density(alpha = 0.4) +
  theme_minimal() +
  ggtitle("geom_density()")
```

::: {.callout-tip}
## Idea importante

La estructura básica del gráfico permanece igual; únicamente cambia la geometría. Esta filosofía de capas es una de las características fundamentales de `ggplot2`.
:::