# Ejercicios finales


::: callout-note
## Ejercicio 1: ¿Existe dimorfismo sexual en los pingüinos? 

Los machos y las hembras de muchas especies presentan diferencias de tamaño. Usando el conjunto de datos `penguins`, investiga si el peso corporal de los pingüinos parece diferir entre sexos y especies. Construye una gráfica que cumpla con lo siguiente: 

1. Compara la variable `body_mass` entre machos y hembras. 
2. Distingue las especies mediante color. 
3. Elige una geometría apropiada para comparar distribuciones. 
4. Separa la gráfica por isla usando facetas. 
5. Personaliza el título, etiquetas y tema. 
6. A partir de la gráfica, responde: 
  - ¿Los machos parecen pesar más que las hembras? 
  - ¿La diferencia es similar en las tres especies?
 
 
 
::: {.callout-tip collapse="true" icon="false"}
## Solución
  
```{r, warning=FALSE, message=FALSE} 
library(ggplot2)
ggplot( penguins, aes( x = sex, y = body_mass, fill = species ) ) + 
  geom_boxplot() + 
  facet_wrap(~ island) + 
  labs( title = "Peso corporal por sexo y especie", 
        x = "Sexo", 
        y = "Peso corporal (g)", 
        fill = "Especie" ) + 
  theme_minimal() 
``` 

En general, los machos presentan un mayor peso corporal que las hembras. Además, existen diferencias entre especies y entre islas.
:::
:::



::: callout-note
## Ejercicio 2:¿Los diamantes de mejor calidad son más caros?

El conjunto de datos `diamonds`, incluido en `ggplot2`, contiene información sobre más de 50,000 diamantes.

Construye una gráfica que permita explorar la relación entre la calidad del corte (`cut`) y el precio (`price`).

La gráfica debe:

1. Comparar la distribución de precios entre las categorías de `cut`.
2. Utilizar una geometría adecuada para comparar distribuciones.
3. Mostrar también las observaciones individuales.
4. Personalizar el título y las etiquetas de los ejes.
5. Elegir un tema diferente al predeterminado.
6. Responder:
   - ¿Los diamantes con mejor corte son necesariamente más caros?
   - ¿Existe mucha variabilidad dentro de cada categoría?
 
::: {.callout-tip collapse="true" icon="false"}
## Solución
  
```{r, warning=FALSE, message=FALSE}
ggplot(
  diamonds,
  aes(
    x = cut,
    y = price,
    fill = cut
  )
) +
  geom_boxplot(alpha = 0.7) +
  geom_jitter(
    alpha = 0.1,
    width = 0.2
  ) +
  labs(
    title = "Precio de los diamantes según la calidad del corte",
    x = "Calidad del corte",
    y = "Precio (USD)"
  ) +
  theme_light() +
  theme(
    legend.position = "none"
  )
```

La gráfica muestra una gran variabilidad en los precios. Aunque las categorías de mejor calidad tienden a tener precios altos, existe un traslape considerable entre las distribuciones.

  
:::
:::